臺灣彰化地方法院民事判決　九十三年度重訴字第一一五號
　　原　　　告　　乙○○　　　.
　　法定代理人　　丁○○○　　.
　　訴訟代理人　　丙○○　　　.
　　被　　　告　　甲○○　　　.
　　訴訟代理人　　朱元宏律師
　　複　代理人　　黃紫芝律師
　　　　　　　　　盧永和律師
右當事人間請求侵權行為損害賠償事件，本院於民國九十四年四
月六日言詞辯論終結，判決如下：
    主      文
被告應給付原告新台幣貳佰捌拾玖萬柒仟玖佰肆拾肆元及自民國
九十三年九月十五日起至清償日止，按週年利率百分之五計算之
利息。
原告其餘之訴均駁回。
訴訟費用由被告負擔十分之三，餘由原告負擔。
本判決第一項於原告以新台幣玖拾陸萬元為被告供擔保後得假執
行；但被告如於執行標的物拍定、變賣或物之交付前，以新台幣
貳佰捌拾玖萬柒仟玖佰肆拾肆元為原告預供擔保，免為假執行。
原告其餘假執行之聲請駁回。
    事實及理由
一、原告主張：民國九十二年九月二十日上午八時四十分許，其
    騎乘機車沿彰化縣線西鄉○○路由東向西行駛，行至溝內路
    與塭仔路交叉口時，原告行車緩慢，因該處是產業道路，路
    旁種植樹木擋住視線，適被告駕駛車牌號碼ＯＦ－四０五號
    自用小貨車於塭仔路由南往北行駛至該路口，車速過快且打
    行動電話，未注意而碰撞原告，致原告受傷，經送醫治療仍
    因腦傷合併顱內出血且異物梗塞氣管導致缺氧性腦病變，意
    識不清且無法言語，經法院裁定宣告禁治產，有領到強制責
    任險一百四十萬元，有收到被告支付九萬元，被告之侵權行
    為導致原告以下損害：喪失勞動能力部分：原告任職興吉
    畜牧場，每月薪資新台幣（下同）二萬元，總計十四年之損
    害為三百三十六萬元；醫療費用：支出一百三十八萬元；
    看護費用：每月二萬六千元，十四年總計四百三十六萬八
    千元，其中駱冠伶為臺灣本地看護工，看護十五天為看護工
    交接期間；看護工資計算基準為每月基本工資一萬七千七百
    三十六元、伙食費四千五百元、健保費九百八十六元、就業
    安定費二千元；衛生用品：每月九千五百元，十四年為一
    百五十九萬六千元；灌食營養品：每瓶五十二元計算，每
    日灌食五次，每次二瓶，每月一萬五千元，十四年總計二百
    五十二萬元；修理費一萬三千元；精神慰撫金：原告為
    國小肄業，名下有二筆農地，故請求二百萬元。以上至
    項總計一千三百二十二萬四千元，依霍夫曼計算法扣除期前
    利息一次給付總額為八百零七萬五千一百五十六元，而油資
    係線西至醫院之費用，故加計項後，聲明請求被告應給
    付原告一千零八萬八千一百五十六元及自起訴狀繕本送達翌
    日起至清償日止，按週年利率百分之五計算之利息，併願供
    擔保請求宣告假執行等語。
二、被告則以：伊畢業於聯合工專，現於塑膠工廠工作，月薪為
    一萬五千元至二萬元不等，與雙親同住須負撫養義務，戶籍
    所在地之建物雖為伊所有，然有貸款二百六十多萬元，經濟
    窘迫，被告曾陸續探視原告並給付九萬元；關於原告之損害
    ：原告年屆六十四歲，超過勞動基準法第五十四條六十歲
    強制退休年齡，已無勞動能力，故請求勞動能力減損於法無
    據，其主張自興吉畜牧場受領薪資每月二萬元，然該畜牧場
    負責人即為原告，自無受領薪資情形；原告住院醫療費用
    以「本次繳款金額欄」計算，應為一十七萬七千六百一十元
    ，其中原告提出重複醫療單據有二十萬四千九百四十元，醫
    療費用總額與本次繳款金額有差額者達六萬二千一百六十三
    元，家屬休息室清潔費四千元與醫療無關，證明書費六千三
    百四十元非因侵權行為所生損害，不得請求，因此醫療費用
    部分原告僅支出一十六萬七千二百七十元；醫療用品支出
    費用部分，扣除重複單據一萬六千六百二十八元、僅記載醫
    療用品而無法證明與原告有直接相關必要者之單據有一萬八
    千七百七十五元，原告實際支出為五萬一千九百六十六元；
    收銀機發票部分，無購買品名項目者七千零八十九元，無
    法證明與原告有關連；藥粉六萬八千元非治療所必要；停車
    費三千一百八十元及油資一萬五千八百五十元，均與原告無
    關，應予扣除；看護工資：其中三十三萬四千四百元支出
    人並非原告，九十三年一月重複支出部分亦應扣除；日常
    用品部分，原告提出之證據資料有關抽痰及衛生二項，每日
    三百十四元，以此計算每月為九千四百二十元，與原告之主
    張九千五百元不符，且未說明及舉證每日所需用品項目及數
    量；灌食營養品部分並無證據；機車修理費單據為一萬
    二千六百元，與原告主張一萬三千元不符；委任律師事務
    所處理費六千一百一十五元及法院規費一千元，均非醫療或
    增加日常生活之費用，應予扣除，且原告與有過失。故聲明
    求為判決原告之訴及假執行之聲請均駁回，如受不利判決，
    願供擔保免為假執行等語。
三、原告主張其在九十二年九月二十日上午八時四十分許，其騎
    乘機車沿彰化縣線西鄉○○路由東向西行駛，行至溝內路與
    塭仔路交叉口時，適被告駕駛車牌號碼ＯＦ－四０五號自用
    小貨車於塭仔路由南往北行駛至該路口，車速過快未注意而
    碰撞原告，致原告受傷，經送醫治療仍因腦傷合併顱內出血
    且異物梗塞氣管導致缺氧性腦病變，意識不清且無法言語，
    經法院裁定宣告禁治產等事實，業據其提出診斷書、診斷證
    明書、本院九十三年度禁字第二一號宣告禁治產裁定可稽，
    且有本院依職權調閱臺灣化地方法院檢察署九十三年度偵字
    第二四二五、六九五二號等卷宗可佐，復為被告所不爭執。
    按行車速度，在未劃設車道線之道路，時速不得超過四○公
    里，且依規定行經無號誌之交岔路口應減速慢行，作隨時停
    車之準備，道路交通安全規則第九十三條第一項第一、二款
    分別定有明文。被告駕駛車輛理應注意上開規定，而依當時
    情形並非不能注意，竟仍疏於注意超速行駛且未減速慢行，
    作隨時停車之準備，致撞及原告，固然原告未充分注意行經
    無號誌之交岔路口應減速慢行，作隨時停車之準備，亦為肇
    事之次因，然被告亦不能卸免其疏失，被告之過失洵堪確定
    。本件經送台灣省彰化縣區車輛行車事故鑑定委員會鑑定結
    果，亦同此認定，有該會鑑定意見書在卷可稽，被告之過失
    與原告之傷害間應有相當因果關係，被告自應負侵權行為損
    害賠償之責。
四、本件被告既因過失致發生損害，已如前述，則其對原告所生
    之損害，依民法第一百八十四條第一項前段、第一百九十三
    條第一項、第一百九十五條第一項、第一百九十六條之規定
    自應負賠償責任，原告依上開規定請求被告賠償損害，洵屬
    有據。按權利受侵害與損害之間必須具有相當因果關係，而
    所謂相當因果關係由「條件關係」及「相當性」所構成，適
    用上應區○○○○段：第一階段審究其條件上之因果關係，
    如為肯定，再於第二階段認定其條件之相當性。而舉證責任
    之分配，相當因果關係中之「條件關係」，原則上應由被害
    人舉證，至於「相當性」之舉證責任，應歸由加害人負擔（
    以上參照王澤鑑著：侵權行為法第一冊，一九九八年九月版
    ，第二一七頁、二三三頁）。茲就原告請求之准否，分別審
    酌如下：
  （一）醫療費用及證明書費部分：原告主張其於受傷後，經住
        院治療，支出金額為一百三十八萬元等語，經本院核其
        提出費用證明，關於健保給付金額部分，按健保給付額
        因全民健康保險法第八十二條已有代位求償之規定，從
        而全民健康保險之被保險人因汽車交通事故，經全民健
        康保險提供醫療給付時，全民健康保險之保險人自得向
        強制汽車責任保險之保險人代位請求該項給付，而依強
        制汽車責任保險法第三十條或第三十九條規定，於該範
        圍內，加害人之損害賠償責任即因而解免，全民健康保
        險被保險人在此範圍即不得請求損害賠償（最高法院第
        八十八年度台上字第三五三號判決可資參照），故健保
        給付部分原告不得再為主張，是以本院核算原告之醫療
        單據，係以「本次繳款金額」欄為準，如「本次繳款金
        額」欄未記載或無「本次繳款金額」欄時，則以「本次
        實收」欄或繳費欄為準，扣除原告所提出重複之單據，
        以及家屬休息室清潔費四千元顯與原告之醫療無條件關
        係，原告就醫院單據部分所得請求之金額為二十六萬八
        千八百四十二元（包括原告於最後言詞辯論期日提出之
        單據），藥粉收據為六萬八千元，合計三十三萬六千八
        百四十二元。原告於此範圍內之請求有理由，應予准許
        ，逾此部分之請求為無理由，應予駁回。被告雖另辯稱
        診斷書費用並非侵權行為所生，藥粉非治療所必要，故
        診斷書費用、藥粉費用應予扣除等語，然診斷書費用、
        藥粉費用既係因本件車禍而發生，相當因果關係中之「
        條件關係」已然成立，被告並未能舉證此等證書費、藥
        粉用何以不具相當性而應予扣除，揆諸前揭說明，被告
        此部分抗辯，尚無可採。
  （二）看護費部分：原告主張看護工資計算基準為每月基本工
        資一萬七千七百三十六元、伙食費四千五百元、健保費
        九百八十六元、就業安定費二千元，故每月以二萬六千
        元，十四年總計四百三十六萬八千元等語。經查：原告
        因本件車禍受傷，經送醫治療仍因腦傷合併顱內出血且
        異物梗塞氣管導致缺氧性腦病變，意識不清且無法言語
        ，為心神喪失之人而裁定宣告為禁治產人，已如前述，
        自應有隨身看護之必要，故由看護工看護時，自有支出
        看護費必要，將來如由親屬看護時亦應認受有相當看護
        費之損害而得請求賠償。經核原告主張看護工資計算基
        準為每月基本工資一萬七千七百三十六元、伙食費四千
        五百元、健保費九百八十六元、就業安定費二千元，合
        計每月以二萬五千二百二十二元計算一節，有原告提出
        之免用統一發票收據、薪資明細表、行政院勞工委員會
        就業安定費繳款通知單、中央健康保險局保險費繳款單
        可稽，堪以採信，故原告此部分請求得以每月二萬五千
        二百二十二元計算。又原告為男性，二十八年十二月十
        七日生，車禍發生時六十三歲，其平均餘命依據八十二
        年台灣地區男性平均餘命表所示為十五點八九年，原告
        主張以十四年計算，應屬合理，故依看護工每月二萬五
        千二百二十二元之看護費為計算標準，依霍夫曼式扣除
        中間利息後，原告所得請求之看護費為三百二十七萬五
        千一百七十九元（25222×12×10.0000000＝0000000。
        元以下四捨五入）。原告逾此部分請求均屬乏據，應予
        駁回。
  （三）其他增加生活上需要部分：原告主張衛生用品每月九
        千五百元，十四年為一百五十九萬六千元。灌食營養
        品則以每瓶五十二元計算，每日灌食五次，每次二瓶，
        每月一萬五千元，十四年總計二百五十二萬元。另有
        油資及停車費之支出等語，並提出收據、統一發票為佐
        。本院核其衛生用品部分，每日使用尿袋二十元、紙尿
        褲六十元、看護墊二十五元、濕紙巾三十元、塑膠手套
        十元、乳液十五元、漱口水十四元、沙威隆二十元、花
        棉棒十元、衛生紙二十五元、抗菌洗手乳十五元、抽痰
        管二十五元、無菌手套十五元，合計二百八十四元，灌
        食營養品部分，亞培管灌安素每瓶五十二元，每日灌食
        五次，每次二瓶計算，應為五百二十元，堪認係因本件
        車禍而增加支出，相當因果關係中之「條件關係」已然
        成立，且難認有何不合理之處，故以此計算每月得請求
        之衛生用品費用、灌食營養品費用分別為八千五百二十
        元、一萬五千六百元，因原告就灌食營養品費用請求每
        月一萬五千元，本院自應受其請求範圍之拘束，因此原
        告每月增加生活上支出為二萬三千五百二十元（8520＋
        15000＝23520）。至於原告主張洗衣粉二十元、洗髮精
        十元及鮮果菜汁六十元部分，或為原本生活上即有之支
        出，或非因本件車禍而增加之支出，難認與本件車禍有
        何條件關係，另原告雖提出油資及停車費之發票，然此
        並非原告所增加生活上之支出，核與法條不符，故此部
        分請求不應准許。原告主張以十四年計算，應屬合理，
        已如前述，故依每月增加生活上支出為二萬三千五百二
        十元為計算標準，依霍夫曼式扣除中間利息後，原告所
        得請求之費用為三百零五萬四千一百六十七元（23520
        ×12×10.0000000＝0000000。元以下四捨五入），其
        餘逾此部分之請求均屬乏據，應予駁回。
  （四）減少勞動能力部分：原告主張因車禍無法工作，受有月
        薪二萬五元之損害，計十四年之損害為三百三十六萬元
        等語，為被告所否認，辯稱：原告年屆六十四歲，超過
        六十歲強制退休年齡，已無勞動能力等語。經查：原告
        雖主張其月薪二萬元云云，並提出興吉畜牧場在職證明
        書為證，惟按文書之證據力，民事訴訟法第三百五十七
        條規定：「私文書應由舉證人證其真正」，本件被告既
        已就原之薪資加以爭執，原告並未能再就此舉證證明文
        書內容之真正，則原告所提出之上開私文書既不具形式
        上證據力，本院無從得到如原告所稱月薪二萬元之積極
        心證，原告此部分主張，即無可採。又按當事人已證明
        受有損害而不能證明其數額或證明顯有重大困難者，法
        院應審酌一切情況，依所得心證定其數額。民事訴訟法
        第二百二十二條第二項定有明文。原告為興吉畜牧場負
        責人從事勞動，有畜牧場登記證書可證，堪認原告雖年
        逾六十歲，但體力絕非無法從事勞動，雖勞動基準法第
        五十四條第一款固規定：「勞工非有左列情形之一者，
        雇主不得強制其退休：一、年滿六十歲者。」，然此僅
        為雇主「得」強制勞工退休之規定，而非強制勞工「應
        」退休，故本院參酌公務人員退休法第五條第一款年滿
        六十五歲者，應命令退休之強制規定，認原告之勞動年
        數尚有二年為合理，復參酌行政院勞工委員會公布之每
        月最低工資一萬五千八百四十元，認原告因本件車禍而
        心神喪失，以致無法取得收入，其至少受有相當於最低
        工資之營收損失，故本院認以此計算損失之數額為適當
        。是以原告受有每月一萬五千八百四十元，期間二年為
        計算標準，依霍夫曼式扣除中間利息後，原告所得請求
        之減少勞動能力損失為三十七萬一千一百零九元（
        15840×12×1.0000000＝371109。元以下四捨五入）。
        原告逾此範圍之請求為無理由，不應准許，應予駁回。
  （五）修車費用部分：民法第一百九十六條請求賠償物被毀損
        所減少之價額，得以修復費用為估定之標準。原告雖主
        張修理費一萬三千元等語，然依估價單所示修理費用為
        一萬二千六百元，故修車費用部分原告請求被告賠償一
        萬二千六百元部分，為有理由，應予准許。逾此請求為
        無理由，不應准許，應予駁回。
  （六）非財產上之損害賠償部分：原告係二十八年十二月十七
        日生，國小肄業，務農，有不動產土地二筆，此有戶籍
        謄本、土地登記謄本、畜牧場登記證書可稽，身受此等
        傷害，精神上自感相當痛苦；被告係四十九年十月四日
        生，聯合工專畢業，現於塑膠工廠工作，月薪為一萬五
        千元至二萬元不等，業據其陳明在卷，且有戶籍謄本、
        畢業證書、所得稅結算申報書可佐，經審酌兩造之身分
        、地位、經濟狀況及原告所受傷害情形，認原告請求賠
        償慰撫金八十萬元，應屬相當，逾此部分所為請求，尚
        嫌過高，應予駁回。
五、綜右所述，原告得請求賠償之損害為醫療費用及證明書費三
    十三萬六千八百四十二元、看護費用三百二十七萬五千一百
    七十九元、其他增加生活上所需支出之費用三百零五萬四千
    一百六十七元、減少勞動能力損失三十七萬一千一百零九元
    、修車費用一萬二千六百元、非財產上之損害八十萬元，合
    計七百八十四萬九千八百九十七元（336842＋0000000＋
    0000000＋371109＋12600＋800000＝0000000）。惟按損害
    之發生或擴大，被害人與有過失者，法院得減輕賠償金額，
    民法第二百十七條第一項定有明文。經查：原告駕駛機車行
    至無號至交岔路口，未減速慢行作隨時停車之準備，即穿越
    道路，始為被告所撞及，此為肇事之次因，亦有過失，而台
    灣省彰化縣區車輛行車事故鑑定委員會鑑定結果亦同此認定
    ，有該會鑑定意見書在卷可佐，本院斟酌本件肇事情節，認
    因原告之過失情形較屬輕微，依其等過失之程度，減輕被告
    賠償金額百分之四十，故被告應賠償原告四百七十萬九千九
    百三十八元（0000000× (1－40%) =0000000。元以下四捨
    五入）。
六、另按保險人依強制汽車責任保險法規定給付之保險金，視為
    加害人或被保險人損害賠償金額之一部分；加害人或被保險
    人受賠償請求時，得扣除之。強制汽車責任保險法第三十條
    定有明文。經查：原告已受領因本件車禍之保險給付一百四
    十萬元，有原告之彰化縣線西鄉農會存款存摺可稽，此既視
    為加害人賠償金額之一部分，應自原告所請求賠償金額之範
    圍內扣除。故原告得請求賠償之金額扣除其已領取之保險金
    一百四十萬元後，應為三百三十萬九千九百三十八元。被告
    再辯稱其已給付九萬元等語，為原告所自認，故再扣除九萬
    元後，原告得請求賠償之金額為三百二十一萬九千九百三十
    八元。
七、被告復辯稱其月薪一萬五千元至二萬元不等，與雙親同住須
    負撫養義務，戶籍所在地之建物雖為伊所有，然有貸款二百
    六十多萬元，經濟窘迫等語。按損害非因故意或重大過失所
    致者，如其賠償致賠償義務人之生計有重大影響時，法院得
    減輕其賠償金額。民法第二百一十八條定有明文。查被告月
    薪為一萬五千元至二萬元之間一節，有所得稅結算申報書可
    佐，足見被告確實經濟能力不佳，故本院如依前揭理由所示
    ，判令被告賠償原告三百二十一萬九千九百三十八元，已屬
    對被告之生計有重大影響，揆諸前揭條文，自得減輕被告之
    賠償金額。本院審酌前述原告損害之情形、被告個人之資力
    等狀況，認減輕被告賠償金額百分之十為適當，故被告應賠
    償原告之金額，為二百八十九萬七千九百四十四元（
    0000000× (1－10%) =0000000。元以下四捨五入）。
八、從而，原告本於侵權行為損害賠償請求權，請求被告給付原
    告二百八十九萬七千九百四十四元，及自起訴狀繕本送達之
    翌日即九十三年九月十五日起至清償日止，按年息百分之五
    計算之利息，為有理由，應予准許。其餘逾此部分之請求，
    則為無據，應予駁回。
九、原告勝訴部分，兩造均陳明願供擔保聲請宣告假執行或免為
    假執行，經核無不合，爰分別酌定相當擔保金額宣告之；至
    於原告敗訴部分，原告其餘假執行之聲請則因訴之駁回而失
    所附麗，不予准許。
十、本件判決之基礎已臻明確，兩造其餘攻擊防禦方法，於判決
    結果不生影響，無庸一一論列，併此敘明。
十一、訴訟費用負擔之依據：民事訴訟法第七十九條。
中　　　華　　　民　　　國　　94　年　4　月　　27　   日
                      臺灣彰化地方法院民事第一庭
                        法　官　陳弘仁
上為正本係照原本作成。
如不服本判決，應於判決送達後二十日內向本院提出上訴狀。
                        書記官　王振州
中　　　華　　　民　　　國　　94　年　4　月　　27　   日
